臺灣高雄地方法院民事判決　　　　　　　100年度訴字第169號
原　　　告　高雄市政府
法定代理人　陳菊
訴訟代理人　劉傑峰
　　　　　　吳榮昌律師
複代理人　　鄭中睿律師
被　　　告　張蔡依妹
訴訟代理人　張用鈿
上列當事人間請求給付土地使用補償金事件，本院於民國100 年
3 月7 日言詞辯論終結，判決如下：
    主  文
被告應給付原告新臺幣拾捌萬壹仟伍佰肆拾肆元，及自民國九
十九年十一月十日起至清償日止，按週年利率5%計算之利息。原
告其餘之訴駁回。
訴訟費用由被告負擔五分之二，餘由原告負擔。
本判決第一項得假執行，但被告如以新臺幣拾捌萬壹仟伍佰肆
拾肆元為原告預供擔保後，得免為假執行。
原告其餘假執行之聲請駁回。
    事實及理由
壹、程序事項：
    按訴狀送達後，原告不得將原訴變更或追加他訴，但擴張或
    減縮應受判決事項之聲明者不在此限，民事訴訟法第255 條
    第1 項第3 款定有明文。查原告最初起訴請求被告應給付新
    台幣（以下同）92萬3928元，及自支付命令繕本送達翌日起
    至清償日止，按週年利率5%計算之利息，迭經變更後改以請
    求：(1)被告應給付91萬7763元及依上述方式計算之法定利息
    、(2)願供擔保請准宣告假執行。經核此情乃屬擴張及減縮其
    應受判決事項之聲明，要與前揭規定相符，應予准許。
貳、實體部分：
  一、原告主張：坐落高雄市○○區○○段第9 之2 地號土地（
      以下稱系爭土地）係原告所有，惟遭被告在其上建有門牌
      號碼高雄市左營區○○○路635 號之房屋一棟（以下稱系
      爭建物）而無權加以占用，占用面積達100 平方公尺，據
      此計算自88年1 月1 日起至99年6 月30日止，被告共計積
      欠使用補償金91萬7763元，屢經催討仍未獲清償，為此爰
      依不當得利之法律關係請求被告給付上述相當於租金之不
      當得利，並聲明：被告應給付原告91萬7763元，及自支付
      命令繕本送達翌日起至清償日止，按週年利率5%計算之利
      息；(2)願供擔保請准宣告假執行。
  二、被告則以：被告當年購買系爭建物居住，並未惡意佔用系
      爭土地，從未拒絕給付使用補償金，又土地使用補償金性
      質與租金相同，故原告請求超過5 年部分，應已罹於消滅
      時效而不得再行請求等語資為抗辯。並聲明：(1)原告之訴
      駁回；(2)如受不利判決，願供擔保請准免假執行。
  三、兩造爭執及不爭執事項：
    (一)當事人不爭執部分：
      (1)系爭土地為原告所有。又原告至遲自88年1 月1 日起已
        在其上興建系爭建物居住使用，且占用面積為100 平方
        公尺。
      (2)針對被告占用系爭土地每年應繳納相當於租金之使用補
        償金數額，兩造均同意依原告所主張以「申報地價×被
        告使用面積（10 0平方公尺）×5%」之方式計算。又系
        爭土地每平方公尺申報地價如下：88年1 月1 日起至
        92年12月31日止為1 萬5523元；93年1 月1 日起至95
        年12月31日止為1  萬6117元；96年1  月1 日起至98
        年12月31日止為1 萬6528元；99年1 月1 日起至同年
        6 月30日止為1 萬6005元。
      (3)被告確未繳納自88年1 月1 日至99年6 月30日止之系爭
        土地使用補償金。又原告於99年11月2 日向本院聲請支
        付命令前，均未有任何中斷消滅時效之情事。
    (二)當事人爭執部分：
      原告請求被告給付占用系爭土地相當於租金之不當得利，
      有無理由？又所得請求數額為何？
  四、本院之判斷：
    (一)按無法律上之原因而受有利益，致他人受有損害者，應返
      還其利益，民法第179 條定有明文。又依不當得利之法則
      請求返還不當得利，以無法律上之原因而受有利益，致他
      人受有損害為要件，故其得請求返還之範圍應以對方所受
      之利益為度，非以請求人所受損害若干為準，無權占有他
      人土地，可能獲得相當於租金之利益為社會通常之觀念，
      最高法院61年度台上字第1695號著有判例可參。查系爭土
      地為原告所有，至遲於88年1 月間起已由被告在其上搭蓋
      系爭建物居住使用，以此方式占用面積合計100 平方公尺
      一節，業有卷附系爭土地登記第二類謄本1 紙為憑（參見
      本院卷第36頁），且為被告所是認無訛，又被告既未能提
      出有何合法占用系爭土地之正當權源以資抗辯，是其確有
      無權占用系爭土地共計100 平方公尺之事實，應堪採認，
      從而原告本於所有權人地位訴請被告給付請求相當於租金
      之不當得利，為有理由，合先敘明。
    (二)次按，租金之請求權因5 年間不行使而消滅，既為民法第
      126 條所明定，則凡無法律上之原因而獲得相當於租金之
      利益，致他人受損害時，如該他人之返還利益請求權，已
      逾租金短期消滅時效之期間，對於相當於已罹於消滅時效
      之租金之利益，即不得依不當得利之法則請求返還，其請
      求權之時效期間仍應依前開規定為5 年（最高法院96年度
      台上字第2660號判決意旨參照）。本件固據原告請求自88
      年1 月1 日至99年6 月30日止計算之系爭土地使用補償金
      云云，然此節既經被告抗辯已超過5 年部分因罹於時效而
      不得再為請求等語，且參以原告亦自承於本件聲請支付命
      令前，俱未有任何中斷消滅時效之情屬實，揆諸前揭說明
      ，被告前開時效抗辯自屬有據。準此，本件前經原告於99
      年11月2 日向本院聲請核發支付命令，用以向被告請求無
      權占用系爭土地之使用補償金，依民法第129 條第2 項第
      1 款規定與起訴同具有中斷消滅時效之效力，故原告所得
      請求者僅為上述送達之日起回溯5 年、即自94年11月3 日
      起計算相當於租金之不當得利，逾此範圍之其餘請求即屬
      無據。再佐以兩造均同意依「申報地價×被告使用面積（
      100 平方公尺）×5%」之方式計算系爭土地租金，已如前
      述，爰就原告得請求相當於租金之不當得利數額與利息分
      述如下（元以下均四捨五入）：
      94年11月3日起至同年12月31日止部分：
        被告自94年11月3 日起至同年12月31日止，共計占用59
        日，依該年度系爭土地申報地價為每平方公尺1 萬6117
        元計算，此部分相當於租金之損害應為1  萬3026元（1
        萬6117元×100  平方公尺×5%÷365  日×59日≒1 萬
        3026元）。
      95年1月1 日起至99年6月30日止部分：
        承前所述，系爭土地前於95年、96至98年及99年間申報
        地價各為每平方公尺1  萬6117元、1  萬6528元及1 萬
        6005元，則原告就此部分相當於租金之損害應各為8 萬
        585 元（95年間：1 萬6117元×100  平方公尺×5%＝8
        萬585 元）、24萬7920元（96至98年間：1 萬6528元×
        100 平方公尺×5%×3 年＝24萬7920元）及4 萬13元（
        99年1 至6 月：1 萬6005元×100 平方公尺×5%÷12月
        ×6 月≒4 萬13元），合計36萬8518元。
      再依民法第229 條規定給付無確定期限者，債務人於債
        權人得請求給付時，經其催告而未為給付，自受催告時
        起，負遲延責任；其經債權人起訴而送達訴狀，或依督
        促程序送達支付命令，或為其他相類之行為者，與催告
        有同一之效力。查本件最初係由原告向本院聲請核發支
        付命令，嗣於99年11月9 日送達予被告收受在案，故原
        告就上述已到期之不當得利38萬1544元部分（1 萬3026
        元＋36萬8518元＝38萬1544元），另應依自支付命令繕
        本送達翌日即99年11月10日起至清償日止按週年利率5%
        計算之利息，亦屬有據。
  五、綜前所述，原告依據民法第179 條規定請求被告給付相當
      於租金之不當得利38萬1544元，及自99年11月10日起至清
      償日止按週年利率5%計算之利息部分為有理由，應予准許
      ；逾此範圍外之其他請求則屬無據，依法應予駁回。
  六、此外，本件原告前揭勝訴部分所命被告給付金額未逾50萬
      元，應依民事訴訟法第389 條第1 項第5 款規定依職權宣
      告假執行，又原告雖陳明願供擔保聲請假執行之宣告，惟
      其聲請不過僅係促請法院職權之發動，本院自無庸就其聲
      請為准駁之裁判，應予指明。另被告陳明願供擔保聲請宣
      告免為假執行，核無不合，爰酌定相當擔保金額准許之。
      至於原告敗訴部分，其假執行之聲請即失所依附，併予駁
      回。
  七、據上論結，本件原告之訴一部有理由，一部無理由，依民
      事訴訟法第389 條第1 項第5 款、第392 條第2 項、第79
      條，判決如主文。
中    華    民    國   100    年    3     月    21    日
                  民事第六庭  法  官  陳明呈
以上正本係照原本作成。
如對本判決上訴，須於判決送達後20日內向本院提出上訴狀。如
委任律師提起上訴者，應一併繳納上訴審裁判費。
中    華    民    國   100    年    3     月    21    日
                              書記官  黃靖媛